【裁判字號】    98,消債抗,106
【裁判日期】    980505
【裁判案由】    更生事件之抗告
【裁判全文】
臺灣臺南地方法院民事裁定           98年度消債抗字第106號
抗  告  人  甲○○
代  理  人  蔡敬文律師
上列抗告人因聲請更生事件，對於民國98年3月9日本院98年度消
債更字第32號裁定提起抗告，本院裁定如下：
    主  文
原裁定廢棄。
抗告人甲○○自民國九十八年五月五日十七時起開始更生程序，
並命司法事務官進行本件更生程序。
    理  由
一、抗告人於原審聲請意旨略以：抗告人前曾依照中華民國銀行
    公會會員辦理消費金融案件無擔保債務協商機制，與台新國
    際商業銀行股份有限公司（下稱台新銀行）約定自民國95年
    7月起，每月應還款金額為新台幣（下同）38,738元，分80
    期，至全部清償為止。惟抗告人在臺南市環保局上班，平均
    月收入僅約23,000元，根本無法支付協商款，且無法維持最
    低基本生活，故於95年7月10日開始進行第一次繳款時，即
    於95年7、8、9、11月各向妻子林惠玲拿現金15,000元，共6
    0,000元，於95年10月向弟媳林恩如借貸38,738元，再加上
    抗告人本身晚上的臨時兼職，皆無法填補這越來越大的債務
    黑洞，後來深怕自己拖累父母、兄弟的生活，故而在95年12
    月毀諾，抗告人履行協商顯有重大困難，復未經法院裁定開
    始清算程序或宣告破產，爰向本院聲請更生等語。
二、原裁定意旨略以：抗告人自95年1月起至98年1月止每月薪資
    為17,804元（不含獎金、加班、值班費等），惟自98年2月
    份起，抗告人已晉升為正式清潔隊員，每月薪資調整為30,3
    30元，可知抗告人協商成立後收入並無減少，自98年2月起
    反而有大幅增加之情事。又抗告人主張聲請更生前兩年每月
    必要開支為39,363元。就上開所得低於支出之情形觀之，可
    知抗告人除所得清單收入外，尚有一定收入來源。抗告人就
    無擔保借款成立還款協商時，勢必已考量其本身收入、支出
    狀況後，決定還款之金額是否為其所能負擔。本件聲請更生
    時收入、支出狀況未有明顯不同，而無情事變更情形。依誠
    實信用原則，抗告人既已協定履約條件自當依約履行，縱抗
    告人為償還債務，必須經歷履行期間較不寬裕之經濟生活，
    然此乃抗告人於負擔債務時即得預見，抗告人更應樽節開支
    ，戮力還款，自不得於與金融機構成立協商後，又率爾聲請
    依更生程序清理其債務。本件更生之聲請，難謂與消費者債
    務清理條例第3條所定要件相符，且上開欠缺又屬無從補正
    ，依上說明，自應駁回其聲請。
三、抗告意旨略以：
（一）抗告人95年6月與台新銀行協商時，約定協商金額每月應
      繳30,047元，分80期，後因台新銀行告知協商金額有誤，
      再次更正為每月繳款38,738元，然抗告人於協商當下即告
      知台新銀行協商金額過高無法負擔，是否可展延期數。協
      商人員告知，如無法接受，便協商破裂，抗告人不得已接
      受每月償還38,738元之債務清償方案。抗告人任職於台南
      市環保局，平均月收入僅約23,000元，根本無法支付協商
      款，且無法維持最低基本生活，故於95年7月10日開始進
      行第一次繳款時，即於95年7、8、9、11月各向妻子林惠
      玲拿現金15,000元，共60,000元，於95年10月向弟媳林恩
      如借貸38,738元，再加上抗告人本身晚上的臨時兼職，皆
      無法填補這越來越大的債務黑洞，後來深怕自己拖累父母
      、兄弟的生活，故而在95年12月毀諾。抗告人之所以不能
      繳納協商款，顯係不可歸責抗告人，原審未就「協商時抗
      告人已事先提出無法負擔之異議」等情事加以調查，即謂
      抗告人非於協商成立後始發生經濟情況有變動導致不可歸
      責於抗告人之事由，原審似有應調查而未予調查之違誤。
（二）抗告人98年2月晉升為正式隊員，每月薪資30,330元，扣
      除遭法院扣薪每月10,000元、勞健保3,000元後，實收入
      約20,000元，故抗告人所得並無大幅增加之情事，更無其
      他收入來源，原審僅憑抗告人薪資收入之變化即謂抗告人
      收入有大幅增加，而未審酌抗告人收入增加，但每月扣薪
      額度亦增加，因此實際上仍無法繳納每月高達38,738元之
      協商金額。為此依法提起抗告，請求廢棄原裁定等語。
四、經查：
（一）按債務人不能清償債務或有不能清償之虞，且無擔保或無
      優先權之債務總額未逾1,200萬元者，於法院裁定開始清
      算程序或宣告破產前，得向法院聲請更生。法院開始更生
      程序之裁定，應載明其年、月、日、時，並即時發生效力
      ，消費者債務清理條例第3條、第42條第1項、第45條第1
      項定有明文。
（二）抗告人主張其目前每月收入30,330元（含底薪、清潔獎金
      、加班費約37,300元），負債總額為3,085,325元，均為
      無擔保或無優先權之債務，名下並無任何財產。抗告人曾
      於消費者債務清理條例施行前，與各債權銀行就無擔保債
      務成立協商，約定每月償還38,738元。抗告人僅係一般消
      費者，並未從事營業之事實，業據提出債權人清冊、財產
      及收入狀況說明書、協議書、無擔保債務還款計畫、財政
      部台灣省南區國稅局95年、96年度綜合所得稅各類所得資
      料清單、財政部台灣省南區國稅財產歸屬資料清單、戶籍
      謄本、財團法人金融聯合徵信中心當事人查詢個人資料（
      信用報告）為證，堪認抗告人確已達不能清償債務或有不
      能清償之虞之程度。
（三）按債務人對於金融機構因消費借貸、自用住宅借款、信用
      卡或現金卡契約而負債務，在聲請更生或清算前，應提出
      債權人清冊，以書面向最大債權金融機構請求協商債務清
      償方案，並表明共同協商之意旨。債務人與金融機構協商
      成立者，不得聲請更生或清算。但因不可歸責於己之事由
      ，致履行顯有重大困難者，不在此限，消費者債務清理條
      例第151條第1、5項定有明文。抗告人雖曾於消費者債務
      清理條例施行前，與各債權銀行就無擔保債務成立協商，
      約定每月償還38,738元。然抗告人目前每月收入約37,300
      元，而台灣省98年每月每人最低生活費係9,829元，有內
      政部歷年最低生活費一覽表1份在卷可稽，抗告人每月所
      領之薪資扣除其最低生活費9,829元及其子女、母親之扶
      養費後，已不足支付其之前與各債權銀行就無擔保債務成
      立協商所約定每月應償還之38,738元。因此抗告人主張其
      係因上開不可歸責於己之事由，致履行與債權銀行成立之
      協議顯有重大困難，堪予採信。
五、綜上所述，抗告人僅係一般消費者，並未從事營業，其已達
    不能清償債務或有不能清償之虞之程度，其中無擔保或無優
    先權之債務，在1,200萬元以下，之前雖與各債權銀行達成
    協議，但因不可歸責於己之事由，致履行上開協議顯有重大
    困難，且未經法院裁定開始清算程序或宣告破產，又查無消
    費者債務清理條例第6條第3項、第8條或第46條各款所定駁
    回更生聲請之事由存在，則抗告人聲請更生，應屬有據。原
    裁定駁回抗告人更生之聲請，尚有未洽，抗告意旨指摘原裁
    定不當，求予廢棄，為有理由，應由本院將原裁定廢棄，並
    裁定抗告人甲○○自98年5月5日17時起開始更生程序。又按
    法院裁定開始更生或清算程序後，得命司法事務官進行更生
    或清算程序，必要時得選任律師、會計師或其他適當之自然
    人或法人一人為監督人或管理人，消費者債務清理條例第16
    條第1項定有明文。本件抗告人聲請更生既經准許，爰並依
    上開規定裁定命司法事務官進行本件更生程序。
六、據上論結，本件抗告為有理由，依消費者債務清理條例第15
    條，民事訴訟法第492條、第78條，裁定如主文。
中    華    民    國    98    年    5     月     5    日
                  民事第一庭    審判長法  官  楊清安
                                      法  官  孫玉文
                                      法  官  蘇正賢
以上正本係照原本作成
本件不得再抗告
本裁定已於98年5月5日17時公告。
中    華    民    國    98    年    5     月     5    日
                                      書記官  陳美萍


司法院資訊處製作；財團法人民間司法改革基金會備份。
